【裁判字號】    95,台上,5005
【裁判日期】    950912
【裁判案由】    偽造文書
【裁判全文】
最高法院刑事判決            九十五年度台上字第五００五號
    上  訴  人  乙○○
                        之1號.
    選任辯護人  盧世欽律師
    上  訴  人  甲○○
                        號之7.
上列上訴人等因偽造文書案件，不服台灣高等法院高雄分院中華
民國九十二年一月七日第二審判決（九十一年度上訴字第二四二
號，起訴案號：台灣高雄地方法院檢察署八十九年度偵字第一三
九八九號、偵緝字第九四０號），提起上訴，本院判決如下：
    主  文
原判決關於乙○○、甲○○部分撤銷，發回台灣高等法院高雄分
院。
    理  由
本件原判決認定上訴人乙○○、甲○○於民國八十九年二月下旬
某日，與在度可國際有限公司（下稱度可公司）任職而有權限之
不詳姓名成年人（下稱不詳姓名者）共同基於行使偽造公文書等
之犯意聯絡，由不詳姓名者出具甲○○任職度可公司及支領薪資
等不實內容之「八十八年度各類所得扣繳暨免扣繳憑單」（下稱
扣繳憑單）及在職證明書（證明書上有「度可公司」、該公司負
責人「樂瑾」印文各一枚）各一紙。並進而偽造載有甲○○上開
薪資所得資料之財政部高雄市國稅局編號四五九五九九號「八十
七年度各類所得資料歸戶清單」（下稱歸戶清單，歸戶清單上有
「財政部高雄市國稅局單照專用」印文一枚）之公文書一紙，及
勞工保險局所出具之投保資料（下稱勞保資料），再連同甲○○
所提供其身分證影本、戶籍謄本影本各一紙，交由不知情之葉光
炫（業經原審判決無罪確定）於八十九年二月底某日，送至萬泰
商業銀行中正分行（下稱萬泰銀行），以甲○○之名申辦新台幣
五十萬元五年期貸款而行使之並詐騙貸款，足生損害於萬泰銀行
、財政部高雄市國稅局及勞工保險局，嗣經萬泰銀行人員發現而
拒絕核貸，始未得逞等情，並以第一審誤認葉光炫為共犯之一，
有所未洽，因而撤銷第一審關於上訴人等部分之判決，改判依吸
收、想像競合及牽連犯之例，從一重論處上訴人等共同行使偽造
公文書，足以生損害於公眾及他人罪刑，固非無見。
惟查：（一）刑事訴訟法第九十五條第一款規定：「訊問被告，
應先告知犯罪嫌疑及所犯所有罪名。罪名經告知後，認為應變更
者，應再告知。」此乃被告在刑事訴訟法上應受告知之權利，為
行使防禦權之前提。其所謂「犯罪嫌疑及所犯罪名」，除起訴書
所記載之犯罪事實及所犯法條外，自包括依刑事訴訟法第二百六
十七條規定起訴效力所擴張之犯罪事實及罪名，至遲應於審判期
日踐行上開告知之程序，使被告知悉而充分行使其防禦權，始能
避免突襲性裁判，而確保其權益，方屬適法。本件檢察官公訴意
旨以上訴人等涉犯刑法第二百十六條、第二百十一條行使偽造公
文書罪（歸戶清單部分）起訴，經第一審以上訴人等所犯刑法第
二百十六條、第二百十條（扣繳憑單部分）、第二百十二條（在
職證明書部分）、第二百十七條第一項（歸戶清單、在職證明書
上之印文部分）及第三百三十九條第三項、第一項之犯罪事實與
起訴部分有想像競合及牽連關係，乃併予審理並從較重之行使偽
造公文書罪論處，上訴人等不服而向原審提起第二審上訴。原判
決以上訴人等係犯刑法第二百十六條、第二百十一條（歸戶清單
部分）、第二百十二條（在職證明書、勞保資料部分）、第二百
十五條（扣繳憑單部分）、第二百十七條第一項（歸戶清單上之
印文部分）及第三百三十九條第三項、第一項之罪，並依吸收、
想像競合及牽連犯之例，從一重論處上訴人等行使偽造公文書罪
。但依原審準備程序及審判筆錄之記載，原審於訊問之初及審判
期日告知上訴人等之犯罪嫌疑及所犯罪名均「詳如起訴書及原審
（即第一審）判決書所載」（見原審卷第四二頁倒數第一行、第
七０頁第四行、第一八二頁倒數第三行），對於起訴書及第一審
判決書未論及之行使偽造之勞保資料部分事實及刑法第二百十六
條、第二百十五條罪名，始終未為告知，顯已剝奪上訴人等依法
所應享有之辯明罪嫌及辯論等程序權，其所踐行之訴訟程序，即
難謂於法無違。（二）有罪判決書之事實記載，為適用法令之準
據，法院應將依職權認定之犯罪事實，翔實記載，然後於理由內
逐一說明其憑以認定之證據，並使事實認定與理由說明，互相適
合，方為合法。倘若事實認定與理由說明，不相一致，或事實、
理由欄內之記載，前後齟齬，按諸刑事訴訟法第三百七十九條第
十四款後段規定，均屬判決理由矛盾之當然違背法令。查１、按
共同正犯之成立，以有犯意聯絡與行為分擔為要件，此項要件，
除應於事實欄內詳加記載外，並應於理由欄內逐一說明其認定此
項事實所憑之證據，方足資為論罪科刑之根據。原判決認定上訴
人等與不詳姓名者共同基於犯意聯絡，而由該不詳姓名者出具不
實之扣繳憑單、在職證明書；並進而偽造歸戶清單、勞保資料，
再由甲○○提供其身分證影本、戶籍謄本影本，交由不知情之葉
光炫送至萬泰銀行以行使之等情，然事實欄對於上訴人等與該不
詳姓名者間，究竟如何具犯意聯絡及行為分擔並未明確記載，理
由欄對於渠等究係如何偽造歸戶清單等文書，未加說明，亦有判
決理由欠備之違背法令。２、原判決事實欄僅記載上訴人等與不
詳姓名者偽造之歸戶清單上蓋有「財政部高雄市國稅局單照專用
」印文一枚等情（見原判決第三頁第四至六行），並未敘及該枚
印文係由上訴人等與不詳姓名者偽造印章後所蓋具。乃於理由欄
論罪時，竟以上訴人等偽造歸戶清單上「財政部高雄市國稅局單
照專用」之印章，係犯刑法第二百十七條第一項偽造印章罪，並
以該行為為偽造歸戶清單之公文書之部分行為，不另論罪，又併
依刑法第二百十九條規定宣告沒收該枚印章云云，顯均乏事實依
據。且查卷附歸戶清單上「財政部高雄市國稅局單照專用」之印
文係以套印方式印在清單上（見第一三九八九號偵查卷第一八頁
），再參諸卷附財政部高雄市國稅局楠梓稽徵所函所檢送稅捐機
關使用之空白清單，該「財政部高雄市國稅局單照專用」之印文
亦係以套印方式印在清單上（見第一審卷第四二頁），則上訴人
等是否有偽造該枚印章之行為，實非無疑，原審對此未加調查釐
清，率為認定，併有查證未盡及理由欠備之違背法令。３、原判
決認定上訴人等以一行為行使偽造之扣繳憑單、在職證明書、歸
戶清單及勞保資料等文書，惟事實欄記載上開文書係由甲○○交
付葉光炫於八十九年二月底某日，送至萬泰銀行申辦貸款（見原
判決第三頁倒數第五行至第四頁第三行），理由欄並說明係依據
證人即萬泰銀行職員涂清峰於偵查時提出之相關申辦文件為憑（
見原判決第五頁第四至十一行）。然查(1)證人即萬泰銀行副理林
鼎立於第一審所提出萬泰銀行對於該貸款之「批覆書申請登錄單
」記載，申請貸款日期為八十九年二月二十九日，而該登錄單上
批示有「３／１通知補報稅、勞保資料一本」字樣（見第一審卷
第九０頁），倘若不虛，則本件歸戶清單等文書是否同時送件，
即有待究明，原判決未詳為調查，率認上訴人等係「以一行為行
使之」，有與卷內證據資料不符之違誤。(2)相關文書究係何人交
付葉光炫一事，事實欄記載係由甲○○交付，已如上述，理由欄
卻認係乙○○所提供（見原判決第八頁第一行、第十四頁第七至
八行），該部分事實認定亦有與理由說明齟齬之違誤。綜上，上
訴人等上訴意旨指摘原判決關於上訴人等行使偽造公文書部分不
當，尚非全無理由，應認原判決該部分有撤銷發回更審之原因。
又原判決關於上訴人等行使偽造特種文書、行使業務上登載不實
文書、詐欺未遂部分，因原判決認與上開發回之行使偽造公文書
部分，有裁判上一罪關係，基於審判不可分原則，應併予發回。
據上論結，應依刑事訴訟法第三百九十七條、第四百零一條，判
決如主文。
中    華    民    國  九十五  年    九    月    十二  日
                      最高法院刑事第九庭
                          審判長法官  賴  忠  星
                                法官  王  居  財
                                法官  林  開  任
                                法官  林  立  華
                                法官  林  勤  純
      本件正本證明與原本無異
                                      書  記  官
中    華    民    國  九十五  年    九    月   十八   日
                                                      v


司法院資訊處製作；財團法人民間司法改革基金會備份。
